【裁判字號】    89,台上,3678
【裁判日期】    890623
【裁判案由】    侵占等罪
【裁判全文】
最高法院刑事判決                              八十九年度台上字第三六七八號
    上 訴 人    乙○○
    代  理  人  林清源律師
    被      告  甲○○
    選任辯護人  林辰彥律師
                黃淑怡律師
                陳志勇律師
右上訴人因自訴被告侵占等罪案件，不服台灣高等法院中華民國八十七年三月十七日
第二審更審判決（八十五年度上更(一)字第一一九五號，自訴案號：台灣台北地方法院
士林分院八十二年度自字第二一六號），提起上訴，本院判決如左：
    主  文
原判決撤銷，發回台灣高等法院。
    理  由
本件原判決以上訴人乙○○自訴意旨略以：被告甲○○與祭祀公業鄭乾元管理委員會
之管理人鄭顯成、主任委員鄭欽鳳、副主任委員鄭火木（以上三人因同一案件重行起
訴經一審判決自訴不受理），未經該公業全體派下員之同意，竟共謀以被告為祭祀公
業鄭乾元代表人之名義於民國八十一年四月三十日與仲緯建設股份有限公司（下稱仲
緯公司）訂立買賣契約書，將原屬於祭祀公業鄭乾元而遭徵收之台北市○○區○○段
壹小段六十三、六十四、六十五、六十六、六十七、九十五、九十五之一、九十八、
一○○、一一六地號土地及目前尚屬祭祀公業鄭乾元所有之同小段一一六之一地號土
地以新台幣（下同）七十八億七千五百四十五萬元整出售予仲緯公司，並收受六千萬
元保證金，且於同日由鄭顯成、鄭欽鳳、鄭火木以祭祀公業鄭乾元管理人、主任委員
、副主任委員之名義簽立承諾書，同意如於訂約日起六個月內不能辦理將徵收土地准
予發還完畢，並移轉所有權於仲緯公司指定之人，應返還仲緯公司一億二千萬元，並
由被告做見證人。旋鄭顯成、鄭欽鳳、鄭火木為掩飾未經派下員大會同意其與仲緯公
司所簽買賣契約書及承諾書收受六千萬元之事實，竟與被告於八十一年五月二十一日
訂立協議書，就前開土地之徵收補償同意至八十一年十一月二十日止暫不領取，並由
被告支付二千五百萬元作為利息損失之補償，而實際上該二千五百萬元只是仲緯公司
支付六千萬元保證金之一部分。嗣該協議書於八十一年五月二十四日經該公業派下員
大會決議不同意，且要求領取徵收補償費，但經台灣台北地方法院提存所通知該補償
費已遭假扣押，上訴人始知被告和鄭顯成、鄭欽鳳、鄭火木曾與仲緯公司簽約收受六
千萬元之保證金，並書立承諾書同意賠償仲緯公司一億二千萬元之事，而仲緯公司又
將該權利讓與劉瑞玩，而劉瑞玩又將之轉讓與三富汽車公司，以致遭三富汽車公司假
扣押，且遭受利息之損失等情，經審理結果，認無證據足以證明被告涉有被訴之業務
侵占、背信犯行，因而維持第一審諭知被告無罪之判決，駁回上訴人在原審之上訴，
固非無見。
惟查：審理事實之法院，對於被告有利及不利之證據，均應一併加以注意，依職權詳
加調查，再綜合全部證據資料，本於經驗及論理法則定其取捨而為判斷，倘為無罪之
判決，亦應詳述其全部證據取捨判斷之理由，否則即有應於審判期日調查之證據未予
調查及判決理由不備之違法。(一)原判決以被告並非祭祀公業鄭乾元之派下員，該公業
所召開之會議，被告並未列席與會，亦據上訴人自承在卷，故認鄭顯成等人是否業經
該公業委任授權出售系爭土地，被告自無從得知云云（見原判決第二頁正面第一行至
第三行）。但被告於八十一年四月三十日曾以祭祀公業鄭乾元之名義以每坪十八萬五
千元，總價七十八億七千五百四十五萬元之價格將前揭十二筆土地出售予仲緯公司，
然旋於八十一年五月二十一日又以自己為買受人與祭祀公業鄭乾元之管理人鄭顯成訂
立協議書，約定前開經徵收之十一筆土地於獲得撤銷徵收後，同意以每坪五萬元之價
格予以全部買受等情，此有上開不動產買賣契約書及協議書影本在卷可稽（見一審卷
第十二頁至第十七頁），但鄭顯成等人於祭祀公業鄭乾元於八十一年五月二十四日召
開派下員說明會時，卻僅提出該公業與被告所訂協議書之內容供派下員討論（見一審
卷第十八頁反面所附之該祭祀公業派下員說明紀錄），而隱瞞由被告代表該公業與仲
緯公司所訂之前述不動產買賣契約內容。且被告坦承其已知悉祭祀公業鄭乾元派下員
大會於八十一年五月二十四日決議否決出售前揭土地案，其並已收到該公業所退回之
二千五百萬元利息補償（見一審卷第一八一頁正、反面），其卻仍於八十一年十月二
日以該公業代表人之名義同意仲緯公司將前開十二筆土地轉售予周乾男，此亦有該不
動產買賣契約書影本存卷足憑（見原審更(一)卷第一一三頁反面）。而被告又常以祭祀
公業鄭乾元管理委員會財務顧問自居，並出具文件（見原審更(一)卷第一○四頁、第一
○六頁、第一○八頁、第一一○頁），其對該公業之財務狀況當甚熟悉。再被告於一
審法院審理中亦坦承其僅係私下由鄭顯成、鄭欽鳳、鄭火木三人授權與仲緯公司洽談
上開土地買賣（見一審卷第一○○頁），是鄭顯成等人是否經該公業委任授權出售前
述土地，被告真無從得悉﹖實饒有研求之餘地。(二)原判決以祭祀公業鄭乾元派下員多
數成員仍以徵收補償款較之市價為低，於八十年六月二日之派下員大會決議授權該公
業管理委員會向主管機關陳請提高徵收補償費或以市價出售他人，因認被告係本於祭
祀公業之決議及鄭顯成等人之授權而與仲緯公司簽訂買賣契約，難認有違背委任處理
之事務云云（見原判決第二頁正面第六行至第八行、反面第五行、第六行）。然對於
該派下員大會有無上述授權之決議，在另案三富汽車公司與被告、鄭顯成、祭祀公業
鄭乾元管理人等間請求侵權行為損害賠償之民事事件（台灣台北地方法院八十二年度
重訴字第六六八號、台灣高等法院八十四年度重上字第一二六號）中，因該公業總幹
事鄭三郎證稱：該次會議有清點人數，且為慎重起見，還是會拿回來經派下員同意云
云；另共同被告鄭火木、鄭欽鳳則供稱：該會議派下員授權時，未清點表決人數云云
，互核供述不一，且若該公業派下員曾開會授權該公業管理委員會出售系爭土地，則
管理委員會何庸再交派下員會議表決，故認鄭欽鳳、鄭火木、鄭三郎所稱祭祀公業鄭
乾元派下曾開會鼓掌通過同意授權該公業管理委員會出售上開土地云云，要無可採，
有前開法院一、二審民事判決影本附卷可按（見上訴人所提八十七年四月十日刑事上
訴理由狀）。就此上訴人於原審前審中即曾具狀質疑該公業八十年六月二日之管理委
員會以鼓掌通過授權之決議效力（見原審上訴字卷第四一四頁反面），此攸關被告與
鄭顯成等人有否背信行為，原審卻未詳查該次開會詳細情形，即逕行採用該次會議之
決議資為證據，亦有應調查之證據未予調查之違背法令。(三)原判決另以系爭六千萬元
係由被告向仲緯公司所貸借，已據證人陳光昌、仲介人陳平關到庭結證屬實，是被告
與鄭顯成、鄭火木、鄭欽鳳等人亦無共同意圖為自己不法所有之侵占犯行云云（見原
判決第二頁反面第十行至第十二行）。但證人陳光昌於第一審法院初次訊問時已明白
結證稱：「（甲○○有無與你或公司借款﹖）都沒有，甲○○與我們私下均無金錢來
往」、「六千萬元已由劉瑞玩以公司（即仲緯公司）名義付給甲○○」等語（見一審
卷第一○一頁），核與證人即該不動產買賣契約見證律師景熙焱於第一審法院調查時
結證稱：「（當時六千萬元是何人出資﹖）何人拿出來的我不知道，但依據契約應是
仲緯拿出來的」等語（見一審卷第一八○頁反面），互核相一致。另依被告代表祭祀
公業鄭乾元於八十一年四月三十日與仲緯公司所訂立之不動產買賣契約第三條第一款
亦約定「第一次付款：因本約係在本土地乙方尚未取得『撤銷徵收令』前所簽定，故
甲方（即仲緯公司）先預付新台幣六千萬元整作為履約保證金，該款並於甲方支付第
四期款時扣抵」（見一審卷第十二頁），而被告於八十二年四月三十日所親書之承諾
書上也自書：「立承諾書人茲同意提供大甲六塊厝參零、參零之參、參零之柒、參零
之捌等肆筆土地為祭祀公業鄭乾元與仲緯建設股份有限公司八十一年四月三十日不動
產買賣契約之預付款新台幣陸千萬元之擔保……」等語（見原審更(一)卷第一一六頁）
。乃原判決竟僅憑證人陳光昌嗣後翻異之詞稱：六千萬元是被告與仲緯公司的私人借
貸云云（見一審卷第一三五頁反面），及證人陳平關片面所證：「六千萬元是甲○○
向仲緯借的」云云（見一審卷第一四八頁），遽認定仲緯公司之給付六千萬元予被告
，乃被告向仲緯公司之借款，其認定亦有與卷存證據資料不全適合之違誤。(四)原判決
以稽諸被告所書系爭六千萬元之支出明細（見原審更(一)卷第一二八頁），無一款項與
鄭氏宗族有所瓜葛，因認堪證系爭六千萬元流向清楚，鄭顯成等委無任何背信、侵占
犯行甚明，則被告亦無由論以刑法第三十一條第一項之共同正犯云云（見原判決第三
頁正面倒數第二行以下）。但該支出明細僅係由被告自行制作，究竟是否屬實，事關
被告有否侵占犯行，仍須詳加查證。且上訴人於原審八十七年三月十日審理時已具狀
請求傳喚該六千萬元之部分款項存入帳戶之所有人黃枝玉、黃玉珠、朱銘松等人（見
原審更(一)卷第一九九頁），原判決對上訴人此項請求調查證據未加採納，亦不詳予說
明不予調查之理由，自有判決理由不備之違背法令。上訴意旨執以指摘原判決不當，
為有理由，應認原判決仍有撤銷發回之原因。又本件雖屬刑事訴訟法第三百七十六條
第三、五款所列案件，惟本法修正前，原得上訴於第三審法院，且已繫屬於法院，依
本法施行法第五條第一項規定，仍應依修正前之法定程序終結之，附此明。
據上論結，應依刑事訴訟法第三百九十七條、第四百零一條，判決如主文。
中      華      民      國    八十九    年      六      月    二十三    日
                              最高法院刑事第十二庭
                                  審判長法官  陳  炳  煌
                                        法官  陳  世  雄
                                        法官  徐  文  亮
                                        法官  吳  信  銘
                                        法官  韓  金  秀
      右正本證明與原本無異
                                              書  記  官
中      華      民      國    八十九    年      七      月      四      日


司法院資訊處製作；財團法人民間司法改革基金會備份。
